【裁判字號】    96,上,62
【裁判日期】    970109
【裁判案由】    清償借款
【裁判全文】
臺灣高等法院臺中分院民事判決            96年度上字第62號
上  訴  人  庚○○
訴訟代理人  許盟志律師
複  代理人  癸○○
被  上訴人  戊○○
            丁○○
                        樓
            丙○○
            乙○○
共      同
訴訟代理人  王素玲律師
複  代理人  甲○○
            己○○
            壬○○
上列當事人間清償借款事件，上訴人對於中華民國96年1月4日臺
灣臺中地方法院95年度訴字第1927號第一審判決提起上訴，本院
於民國96年12月26日言詞辯論終結，玆判決如下：
    主  文
原判決關於駁回上訴人後開第二項之訴部分，及該部分假執行之
聲請，並訴訟費用之裁判廢棄。
被上訴人應連帶給付上訴人新台幣三百三十九萬元，及自民國九
十一年七月二十日起至清償日止，按年利率百分之五計算之利息
。
其餘上訴駁回。
第一、二審訴訟費用，由被上訴人連帶負擔百分之八十五，餘由
上訴人負擔。
本判決命被上訴人給付部分，於上訴人以新台幣一百十三萬元為
被上訴人預供擔保後，得假執行，但被上訴人如於執行標的物拍
定或變賣前，以新台幣三百三十九萬元為上訴人預供擔保，得免
為假執行。
    事實及理由
一、上訴人主張：訴外人久大鞋業有限公司（下稱久大公司）於
    民國（下同）88年7月19日向上訴人借款新台幣（下同）300
    萬元（下稱系爭借款），雙方簽立現金借貸契約書（下稱系
    爭借貸契約書），約定借款期間自88年7月19日起至91年7月
    19日止計3年，每月利息3萬元，並由被上訴人4人擔任借款
    之連帶保證人。上訴人自88年7月14日起至同年9月27日止，
    分8次以現金交付借款計300萬元，詎久大公司僅給付至90年
    5月之利息，嗣後即未依約履行，借款本金300萬元亦迄未清
    償等情，爰依借貸及連帶保證之法律關係，求為命：被上訴
    人應連帶給付上訴人399萬元，及自91年7月20日起至清償日
    止，按年利率5%計算利息之判決。
二、被上訴人則以：被上訴人並未擔任系爭300萬元借款之連帶
    保證人，對系爭借貸契約書毫不知情，其上之簽名均非被上
    訴人所簽，章亦非被上訴人所有、所蓋，被上訴人亦無授權
    他人簽名或蓋章。系爭借貸契約書上訴外人林文志及被上訴
    人4人之簽名字跡均係出於同一人，且非被上訴人中任何一
    人之筆跡，該契約之形式及內容均非真正。且依系爭借貸契
    約書所載，訂約日為88年7月29日，當時久大公司之負責人
    係丁○○，林文志係自88年9月6日起始任負責人，是該契約
    書縱為林文志所簽立，其88年7月間以久大公司之代表人對
    外為法律行為自屬無效，其保證債務亦當然無效。被上訴人
    否認88年10月29日同意書之真正，且該同意書記載久大公司
    各股東同意林文志代表久大公司向上訴人借款200萬元，與
    系爭借貸契約書借款300萬元之約定亦不相符。上訴人於原
    審所提出之「票號AH0000000號、面額300萬元、發票日空白
    」之未完成票據（下稱系爭300萬元支票），無票據效力；
    上訴人於上訴後始提出「票號AH0000000號、面額200萬元、
    發票日91年7月19日」之支票（下稱系爭200萬元支票），如
    係因本件借款取得該支票，為何不於原審提出？該支票取得
    原因令人懷疑。上訴人又謂久大公司因本件借款長期支付每
    月利息2萬元，然系爭借貸契約書係約定每月利息3萬元，益
    證系爭借貸契約書內容並不實在等語，資為抗辯。
三、查，久大公司所簽發系爭300萬元及200萬元支票形式上為真
    正；系爭借貸契約書上「久大鞋業有限公司」、代表人「林
    文志」之印文為真正；上訴人簽發票號0000000號、票載發
    票日88年8月6日、面額95萬元、付款人台中縣后里鄉農會之
    支票（下稱系爭95萬元支票），係由被上訴人丙○○所提示
    兌現等事實，為兩造所不爭執（見原審卷72頁、本院卷52頁
    ），並有現金借貸契約書、支票等件影本附卷可稽（見原審
    卷8至11、60頁、本院卷47頁），堪信為真實。
四、上訴人主張訴外人久大公司向其借款300萬元，被上訴人為
    系爭300萬元借款之連帶保證人之事實，為被上訴人所否認
    ，並以前詞置辯。經查：
  (一)上訴人所提出之系爭借貸契約書（見原審卷8至10頁）、88
    年10月29日同意書（見本院卷49頁）、經濟部中部辦公室所
    檢送之久大公司登記案卷（見本院卷49、81至88頁），經法
    務部調查局進行印文鑑定，鑑定結果略以：三類資料所蓋之
    林文志及被上訴人丁○○、丙○○、乙○○、戊○○等印文
    ，經初步重疊比對後認為各相同姓名之印文形體大致相符；
    系爭借貸契約書與公司登記案卷所蓋之「久大鞋業有限公司
    」印文經初步重疊比對後認為形體大致相符，有法務部調查
    局96年11月26日鑑定書附卷可稽（見本院卷103至110頁）。
  (二)系爭借貸契約書記載：「…。立約人：乙：久大鞋業有限公
    司（印）、代表人：林文志（印）」（見原審卷10頁），林
    文志為被上訴人之父，此有戶籍謄本在卷可憑（見原審卷38
    至40頁），被上訴人均為久大公司之股東，除被上訴人丁○
    ○在銀行任職外，其餘被上訴人均在久大公司任職，為被上
    訴人丙○○所是認（見本院卷70頁），且被上訴人丙○○自
    陳久大公司係林文志在經營（見原審卷72頁），而系爭200
    萬元及300萬元支票，係由被上訴人丁○○為久大公司法定
    代理人所簽發（見原審卷11頁、本院卷47頁），系爭200萬
    元支票（原本96年6月4日準備程序時上訴人當庭提出後經核
    無誤發回，見本院卷52、53頁；影本見本院卷47頁），被上
    訴人對該支票之真正並不爭執（見本院卷52頁），系爭200
    萬元支票核與系爭借貸契約書約定「肆、乙方為擔保如期清
    償借款特開立支票（萬通豐原分行帳號971-9，NO-AH000000
    0）乙張到期日91年7月19日面額200萬元正交付甲方」等情
    相符。再以被上訴人於90年5月30日所立久大公司股東同意
    書，被上訴人以林文志死亡，被上訴人為財產共同管理人簽
    立同意書（見本院卷87、88頁），其上被上訴人之印文，與
    系爭借貸契約書之印文相同，且係於林文志死亡後所作成，
    應非林文志所為甚明，經核上開事證，足認系爭借貸契約書
    上連帶保證人欄被上訴人之印文為真正，且經被上訴人同意
    所蓋用甚明。被上訴人抗辯現在電腦刻印非常相似，該印文
    非真正云云，不足憑採。
  (三)上訴人主張其分別於88年7月14日、7月19日、8月5日、8月6
    日、8月7日、9月4日、9月9日、9月27日分別交付現金60萬
    元、20萬元、10萬元、95萬元、50萬元、20萬元、30萬元、
    15萬元予久大公司，計300萬元等情，核與上訴人於其設於
    台中縣后里鄉農會之活期儲蓄存款帳戶領取時間、金額相符
    ，有上述帳戶客戶往來交易明細表可查（見原審卷51至53頁
    ）。且據證人辛○○證稱：其多次幫上訴人前往后里鄉農會
    領錢交給久大公司，林文志及其兩個兒子（按被上訴人丁○
    ○、乙○○、戊○○與林文志為父子關係），每次借款金額
    20萬元、60萬元不等，共借好幾次，也曾將錢交給被上訴人
    丙○○等語在卷（見本院卷62、63頁）。被上訴人丙○○自
    陳：其父親（即林文志）曾要其去跟表哥（即上訴人）拿95
    萬元，上訴人開支票要其去領，其領到95萬元後交給其父林
    文志，且證人辛○○曾至后里鄉農會領取現金交給其本人，
    係其父林文志委其至上訴人家拿錢等語明確（見原審卷80頁
    、本院卷63頁），復有系爭95萬元支票由丙○○提示兌現之
    支票影本可證（見原審卷60頁）。被上訴人以證人辛○○原
    為上訴人之媳婦，其證詞不可信云云，然辛○○現已與上訴
    人無親屬關係，且其所述與事證相符，而無證據可認其證詞
    偏頗，被上訴人所辯並不可採。此外，上訴人並提出面額2
    萬元之連號支票（見本院卷46至48頁）為久大公司支付利息
    之證據，雖該支付利息之證據係每月2萬元，與系爭現金借
    貸契約所載每月3萬元，尚有差距，惟借貸契約成立後，因
    借款人資力不足而未能完全依約支付利息者所在多有，自不
    能以支付利息之情況未依約履行而反推借貸契約不存在。又
    系爭借貸契約所載支票資料亦與上訴人所提系爭200萬元支
    票相符（見本院卷47頁），堪信上訴人主張久大公司向其借
    款300萬元為真實。又當事人間金錢借貸之方式眾多，非僅
    於訂立書面借貸契約時當場交付金錢之方式而已，有於訂立
    書面借貸契約前即已有多次交付金錢，於訂立借貸契約總計
    其交付金額而記載於借貸契約；或於訂立書面借貸契約預訂
    可能交付之金額而後始分次交付金錢；或未訂立書面借貸契
    約而以口頭約定並交付借貸金錢…等各種方式。不因訂立系
    爭借貸契約書之日期，在實際分次交付金錢時間之前或後，
    而否認上訴人交付300萬元現金予久大公司之事實。另上訴
    人既已提出系爭200萬元支票原本（見本院卷52、53頁），
    被上訴人復質疑上訴人是否確實持有系爭200萬元支票（見
    本院卷130頁），自不可採。
  (四)被上訴人辯稱系爭借貸契約書簽訂於88年7月19日，當時久
    大公司之法定代理人為被上訴人丁○○，並非訴外人林文志
    ，直至同年9月4日才變更登記法定代理人為林文志，則同年
    7月間林文志以久大公司之代表人身份與上訴人簽訂系爭借
    貸契約書自屬無效，且其等均不知系爭借貸契約書之存在，
    而88年10月29日同意書內容僅為同意董事林文志代表公司向
    上訴人借貸200萬元，上訴人所提系爭300萬元支票等事證均
    與系爭借貸契約書約定不符，且借款300萬元竟開立面額200
    萬元及300萬元之支票，上訴人為何當時不提示，顯與常情
    不符；系爭借貸契約書既約定以久大公司豐原廠房為擔保，
    為何未辦理抵押權登記云云。惟查，久大公司於88年9月4日
    申請變更登記負責人為林文志，固有公司變更登記表、經濟
    部公司執照影本為證（見原審卷84、85頁），然被上訴人自
    陳：「久大公司都是林文志在經營」（見原審卷72頁），可
    見久大公司之實質負責人為林文志。被上訴人除丁○○在銀
    行任職外，其餘3人均在久大公司任職，為被上訴人所自承
    （見本院卷70頁），而丁○○為簽訂系爭借貸契約書時之法
    定代理人，被上訴人丙○○並曾向上訴人拿取系爭95萬元支
    票後親自提領（見原審卷80頁、本院卷63頁），借貸系爭借
    款當時之久大公司法定代理人即被上訴人丁○○亦在系爭借
    貸契約書蓋章，久大公司交付上訴人之系爭200萬元及300萬
    元支票，均由被上訴人丁○○為久大公司之法定代理人所簽
    發（見原審卷11頁、本院卷47頁），應可認林文志有權代理
    久大公司簽立系爭借貸契約書，且其後林文志為久大公司之
    法定代理人，亦按月支付借款利息，應有承認其代理久大公
    司借款之事實，被上訴人上開所辯，不足採取。又被上訴人
    對於自己擔任久大公司股東乙節，先稱將印章交給公司辦理
    設定公司登記之用（見原審卷144頁），後稱不知係久大公
    司之股東（見本院卷52頁背面），復稱確實同意擔任久大公
    司股東，均係其父林文志在處理，公司設立股東所使用之木
    章應係其父所刻，其父親未詢其是否同意擔任股東，但其知
    悉後未表示反對等語（見本院卷69頁），說詞反覆，顯係卸
    責之詞。又兩造為親戚關係（被上訴人丙○○稱上訴人為表
    哥，見原審卷72頁），久大公司實際負責人林文志交付上訴
    人如契約第貳項所載豐原廠房之房屋稅捐繳款書影本予上訴
    人（見原審卷12頁），並交付系爭200萬元之支票，上訴人
    認其債權可獲得相當保障，而未就該廠房辦理抵押權登記，
    亦不違常情，自難以未辦理抵押權登記，即認久大公司未向
    上訴人借貸300萬元，是被上訴人上開所辯，不足採取。
  (五)由上所述，系爭借貸契約書既為真正，久大公司確有向上訴
    人借款300萬元，被上訴人為系爭借貸契約之連帶保證人，
    則上訴人主張訴外人久大公司向其借款300萬元，被上訴人
    為系爭300萬元借款之連帶保證人之事實，應可採信。
五、依系爭借貸契約書約定借款本金300萬元，借款期間自88年7
    月19日起至91年7月19日止計3年，每月利息3萬元（見原審
    卷8頁），上訴人已交付久大公司300萬元借款，已如前述，
    上訴人主張久大公司已給付至90年5月之利息，嗣後未依約
    履行，尚餘13個月每月3萬元利息及本金300萬元未清償等情
    （見原審卷6頁），被上訴人並未舉證久大公司已為清償，
    依此計算，久大公司迄91年7月19日系爭借貸契約到期時積
    欠上訴人之借款本息應為339萬元，上訴人請求連帶保證人
    即被上訴人連帶給付399萬元及自91年7月20日起至清償日止
    ，按年利率5%計算利息，於339萬元本息範圍內核屬有據，
    超過部分則無理由。
六、綜上所述，上訴人依借貸及連帶保證之法律關係，請求被上
    訴人連帶給付339萬元，及自91年7月20日起至清償日止，按
    年利率5%計算之利息部分，為有理由，應予准許。逾此部分
    之請求，為無理由，應予駁回。原審就上開應准許部分，為
    上訴人敗訴之判決，並駁回其假執行之聲請，尚有未洽，上
    訴意旨求予廢棄改判，為有理由，爰由本院予以廢棄改判如
    主文第2項所示。又上訴人勝訴部分，兩造分別陳明願供擔
    保為准許或免為假執行之宣告，經核於法並無不合，爰分別
    酌定相當擔保金額准許之。至於上訴人之請求不應准許部分
    ，原審為上訴人敗訴之判決，並駁回其假執行之聲請，經核
    於法並無不合，上訴意旨求予廢棄改判，為無理由，應駁回
    其上訴。本件事證已臻明確，兩造其餘攻擊防禦方法及舉證
    ，核與本件判決結果不生影響，毋庸逐一論列，併此敘明。
據上論結，本件上訴為一部有理由，一部無理由，依民事訴訟法
第四百四十九條第一項、第四百五十條、第七十九條、第八十五
條第二項、第四百六十三條、第三百九十條第二項、第三百九十
二條，判決如主文。
中    華    民    國    97    年    1     月    9     日
                  民事第一庭    審判長法  官  吳火川
                                      法  官  陳繼先
                                      法  官  饒鴻鵬
以上正本係照原本作成。
被上訴人得上訴，上訴人不得上訴。
如對本判決上訴，須於收受判決送達後20日內向本院提出上訴書
狀，其未表明上訴理由者，應於提出上訴後20日內向本院提出上
訴理由書（須按他造人數附具繕本）。
上訴時應提出委任律師為訴訟代理人之委任狀。具有民事訴訟法
第466條之1第1項但書或第2項之情形為訴訟代理人者，另應附具
律師及格證書及釋明委任人與受任人有該條項所定關係之釋明文
書影本。
                                      書記官  林明冬
中    華    民    國    97    年    1     月    9     日
                                                      Ｍ


司法院資訊處製作；財團法人民間司法改革基金會備份。
